【裁判字號】    90,訴,152
【裁判日期】    901115
【裁判案由】    背信等
【裁判全文】
臺灣士林地方法院刑事判決                            九十年度訴字第一五二號
    公  訴  人  臺灣士林地方法院檢察署檢察官
    被      告  甲○○
    選任辯護人  吳忠勇
右列被告因背信等案件，經檢察官提起公訴（八十八年度偵字第七四五一號），本院
判決如左：
    主  文
甲○○連續為他人處理事務，意圖為自己不法之利益，而為違背其任務之行為，致生
損害於本人之利益，處有期徒刑陸月，如易科罰金，以佰元折算壹日。
    事  實
一甲○○自民國八十四年元月起至八十六年八月底止，任職於臺北縣八里鄉○○路一
  六五之六號一樓騏銘企業有限公司（以下簡稱騏銘公司），擔任業務經理，負責開
  發客戶、接洽防水止漏工程等業務，乃為騏銘公司處理事務之人，詎其明知公司經
  理人依法不得兼任其他營利事業之經理人，亦不得自營或為他人經營同類之業務，
  竟意圖為自己不法之利益，基於概括之犯意，於八十五年五月十四日，參與投資原
  由丁○○成立、設於臺北市松山區○○○路五十號一樓之宮城工程股份有限公司（
  以下簡稱宮城公司），擔任該公司實際負責人，並自斯時起，經營與騏銘公司同類
  之防水止漏工程業務，且使用與騏銘公司之防水材料型錄ＦＴＡ─一○○相同之型
  錄接洽客戶（涉嫌違反著作權法部分逾已告訴期間，詳述如後），連續將如附表一
  所示騏銘公司原有客戶業務轉移至宮城公司，而為違背其任務之行為，致生損害於
  騏銘公司之利益。嗣八十六年三月底，始為騏銘公司發現。
二案經被害人騏銘公司訴由臺灣士林地方法院檢察署檢察官偵查起訴。
    理  由
壹、背信部分：
一訊據被告甲○○固不否認為告訴人騏銘公司業務經理，並於宮城公司擔任實際負責
  人，經營同類業務，以與騏銘公司相同之型錄接洽騏銘公司原有客戶，惟矢口否認
  有何背信之犯行，辯稱：因告訴人騏銘公司承作防水止漏工程之施工品質不佳，許
  多客戶已不願與之往來，騏銘公司客戶之流失並非宮城公司所造成，伊為保護告訴
  人之利益，乃以宮城公司名義承接該等工程收尾之工作，與騏銘公司係從事不同階
  段之工程，且開工當時告訴代理人陳顯華並無異議云云。惟查：(一)右揭事實，業據
  告訴代理人陳顯華指訴綦詳，核與證人即原騏銘公司總務暨宮城公司名義負責人丁
  ○○證述情節相符，並有騏銘公司及宮城公司經濟部公司登記資料、公司執照、營
  利事業登記證、變更登記事項卡、防水材料型錄ＦＴＡ─一○○、尚肯廣告有限公
  司（以下簡稱尚肯公司）估價單、宮城公司估價單、請款單、報價單、付款簽收簿
  、付款明細、領款明細、發票、業務日報表、協助請求單、工程款收款明細表、總
  分類帳、山海關工程合約書、達欣工程詳細表等影本各一件在卷可稽。(二)又被告於
  本院訊問時自承：其於騏銘公司主要職務為開發客戶，宮城公司之防水工程業務亦
  均為其所接洽，宮城公司不算真正之公司，只有伊和會計丙○○二人，實際上沒有
  在運作，沒有開發新的客戶，只是單純為騏銘公司之客戶從事收尾工程，宮城公司
  承作工程所找的小包、工人，與騏銘公司均相同等語不諱（參見本院九十年九月四
  日訊問筆錄），核與證人戊○○到庭證述：伊原本為騏銘公司施作工程之工人，因
  業務上認識被告，而至宮城公司擔任主任等語，以及證人乙○○證述：伊為騏銘公
  司小包，曾受騏銘公司委託施作「太子鎮」工程，做到第二期工程以後，工地主任
  說改由宮城公司承接，直接找甲○○請款等語（均參見本院九十年十月十八日訊問
  筆錄）情節大致相符，倘如被告所述，騏銘公司施作工程品質不佳，被告身為騏銘
  公司業務主任，自得指派騏銘公司之小包、工人就該等工程加以補強，俾使客戶滿
  意，其竟改以宮城公司名義與客戶接洽，僱請同一批小包、工人，以相同技能，繼
  續施作同一工程，其所為適足以損害騏銘公司之利益，彰彰甚明。又被告雖辯稱：
  若以騏銘公司之名義僱請小包修繕，小包無法額外取得工程款，若以宮城公司名義
  僱請小包，小包可取得另一筆工程款，此舉乃為小包著想云云，然查，宮城公司因
  財務狀況不佳，應付帳款已改由騏銘公司代付，宮城公司之小包均向騏銘公司請款
  乙節，業據證人即騏銘公司會計吳淑貞結證屬實（參見本院九十年十月十八日訊問
  筆錄），核與證人即宮城公司會計丙○○證稱：宮城公司之工人出去工作，沒有錢
  買材料，伊曾先代墊材料錢，伊任職其間僅有一次有小包前來請款等語大致相符（
  參見本院九十年十一月一日審判筆錄），被告為騏銘公司業務主任，為騏銘公司處
  理事務，竟為小包利益考量，變相增加騏銘公司負擔，顯然違背其任務。(三)按「經
  理人依法不得兼任其他營利事業之經理人，並不得自營或為他人經營同類之業務」
  ，公司法第三十二條前段定有明文。被告為騏銘公司經理人，另行兼營宮城公司，
  與騏銘公司經營同類防水止漏工程業務，已違反上開法律規定，更甚者，其竟未另
  行開發新客戶，而使用與騏銘公司相同之型錄，接洽騏銘公司原有客戶，顯有違背
  其任務之行為，而損害騏銘公司之利益至明。綜上所述，被告所辯，乃卸責之詞，
  殊無可採。本件事證明確，被告犯行堪以認定，應依法論科。
二核被告甲○○所為，係犯刑法第三百四十二條第一項之背信罪。被告先後多次犯行
  ，時間緊接，犯罪構成要件相同，顯係出於概括之犯意反覆為之，為連續犯，依法
  應以一罪論，並加重其刑。爰審酌被告品行、智識程度、生活狀況、犯罪動機、目
  的、手段、所生危害、犯罪後態度等一切情狀，量處如主文所示之刑。又被告行為
  後，刑法第四十一條業於九十年一月十日修正公布，同年月十二日生效，舊法規定
  犯最重本刑三年以下有期徒刑以下之刑之罪，而受六個月以下有期徒刑或拘役之宣
  告，因身體、教育、職業、家庭之關係或其他正當事由，執行顯有困難者，得易科
  罰金，修正後刑法第四十一條第一項規定，凡犯最重本刑五年以下有期徒刑以下之
  刑之罪，而受六個月以下有期徒刑或拘役之宣告，均得易科罰金，比較新舊法之規
  定，以修正後之新法有利於行為人，自應依刑法第二條第一項前段規定，適用裁判
  時之新法，併予宣告易科罰金之折算標準。
貳、違反著作權法部分：
一公訴意旨另以：被告甲○○明知騏銘公司之防水材料型錄ＦＴＡ─一○○，係騏銘
  公司享有著作財產權之著作物，竟於八十五年五月十四日投資宮城公司後，為求推
  展業務，於八十五年七月二十四日，未經騏銘公司同意，擅自委託不知情之尚肯廣
  告有限公司（以下簡稱尚肯公司），重製上開防水材料型錄ＦＴＡ─一○○，共計
  四百份，供宮城公司使用，而侵害騏銘公司之著作財產權，因認被告另涉犯著作權
  法第九十一條第一項罪嫌云云。
二按告訴乃論之罪，其告訴應自得為告訴之人知悉犯人之時起，於六個月內為之；告
  訴或請求乃論之罪，未經告訴、請求或其告訴、請求經撤回或已逾告訴期間者，應
  諭知不受理之判決，刑事訴訟法第二百三十七條、第三百零三條第三款分別定有明
  文。
三此部分告訴人騏銘公司告訴被告以重製之方法侵害其著作財產權，起訴書認係犯著
  作權法第九十一條第一項罪嫌，依同法第一百條前段之規定，須告訴乃論。經查：
  告訴人指訴被告於八十五年七月二十五日即為上開重製犯行，又告訴代理人陳顯華
  於本院訊問時指稱：原本騏銘公司防水型錄之原版置於尚肯公司，以便隨時加印，
  嗣因發現被告擅自重製，乃於八十六年底或八十七年初向尚肯公司取回原版等語無
  訛（參見本院九十年十月十八日訊問筆錄），應認告訴人至遲於八十七年初已知悉
  被告之犯行。然告訴人竟遲至八十八年五月二十九日始遞狀表示追訴之意，此有刑
  事告訴狀暨本院收文戳章在卷可稽，揆諸前揭法條規定，顯已逾告訴期間。惟公訴
  人認此部分與前揭論罪科刑之背信罪部分，有牽連犯裁判上一罪關係，爰不另為不
  受理之諭知。
、侵占部分：
一公訴意旨另以：被告甲○○於八十六年三月底，經騏銘公司發現其私設宮城公司，
  因被告稱有多項工程進行中，若逕行解散，則施工中之工程款宮城公司將無法領取
  ，雙方乃協議將宮城公司併入騏銘公司，由騏銘公司負責人以新臺幣（以下同）三
  十萬元取得宮城公司百分之二十股權，並由騏銘公司墊付宮城公司自八十六年四月
  起所積欠之材料、施工費用、薪資等，但約定合併期間宮城公司之工程款收取後歸
  騏銘公司所有。惟甲○○竟意圖為自己不法之所有，於八十六年四月至八月間，將
  其業務上所持有如附表二所示之工程款收取後，據為己有，計侵吞騏銘公司五十餘
  萬元，因認被告涉犯刑法侵占罪嫌云云。
二訊據被告甲○○堅詞否認有何侵占之犯行，辯稱：伊僅收取附表二編號富陽街劉
  小姐四萬八千元、編號新竹海鋒十七萬七千四百五十元、編號迎旭山莊沈宅不
  詳金額，其餘款項均未曾收取，且當初騏銘公司及宮城公司根本尚未合併，伊自然
  有權收取宮城公司之工程款，該等款項非屬騏銘公司所有，無侵占之可言等語。
三公訴人認被告涉有侵占罪嫌，無非以告訴人之指訴、證人丁○○、吳淑貞之證述，
  並有協議書影本一件在卷為其主要論據。
四按犯罪事實應依證據認定之，無證據不得推定其犯罪事實，又不能證明被告犯罪者
  ，應諭知無罪之判決，刑事訴訟法第一百五十四條、第三百零一條第一項分別定有
  明文。次按，犯罪事實之認定，應憑真實之證據，倘證據是否真實尚欠明顯，自難
  以擬制推測之方法，為其判斷之基礎；苟積極證據不足為不利於被告事實之認定時
  ，即應為有利於被告之認定，更不必有何有利之證據（最高法院三十年上字第八一
  六號、五十三年臺上字第六五六號判例參照）。至於告訴人之告訴，係以使被告受
  刑事訴追為目的，是其陳述是否與事實相符，仍應調查其他事實以資審認，始得為
  不利被告之認定（最高法院五十二年臺上字第一三○○號判例參照）。復按，刑法
  上之侵占罪，以意圖為自己或第三人不法之所有，而擅自處分自己持有之他人所有
  物，即變更持有之意為要件。
五經查：依被告與告訴人騏銘公司於八十六年十二月二十三日簽具之協議書所載：「
  茲因甲（即告訴人）乙（即被告）雙方公司合併投資工程公司之事業，經雙方結算
  後，乙方須返還甲方新臺幣四百二十四萬元整之投資欠款：：：」、第六條約定：
  「本書議訂各項，乙方如未能履行本書協議時，甲方對於乙方合併期間挪用之九件
  工程貨款（即附表二），保留追訴權利，倘日後再經甲方發現乙方有其他領款之情
  事，亦一併保留請求權利」，再核諸告訴代理人陳顯華於本院訊問時指稱：「八十
  六年四月時：：：他（指被告）說願意將公司併入騏銘，我就先給他三十萬元，將
  他所欠的廣告費等費用付清，我說必須清算完成才能合併」等語（參見本院九十年
  九月四日訊問筆錄）、證人即騏銘公司會計吳淑貞證述：「宮城的帳都是甲○○去
  收的，所以登載在宮城的帳上」、「我們從八十六年七月以後拿帳回來清算，發現
  他們虧了很多錢，當時約定要把宮城的帳結清再合併」等語（參見本院九十年十月
  十八日訊問筆錄），足見被告於八十六年四月至八月間收取附表二所示之工程款時
  ，宮城公司尚未完成結算程序，騏銘公司與宮城公司因此尚未合併，僅係由騏銘公
  司指派會計人員赴宮城公司整理帳目，以便進行結算，二公司之帳目仍係分開製作
  登錄。是以，騏銘公司與宮城公司未完成合併以前，宮城公司之應收帳款仍屬宮城
  公司所有，被告身為宮城公司之實際負責人，本其職權對外收取宮城公司之應收帳
  款，而非受騏銘公司委任處理收帳事務，騏銘公司若就其債權與宮城公司有其他約
  定，僅係單純債權與債務關係，難認被告係持有騏銘公司之財物而侵吞入己。況被
  告僅自承收附表二編號富陽街劉小姐四萬八千元、編號新竹海鋒十七萬七千四
  百五十元、編號迎旭山莊沈宅不詳金額，而訊據證人即騏銘公司會計吳淑貞證稱
  ：並不清楚附表二所示九筆工程款是否已收取（參見八十八年度偵字第七四五一號
  偵查卷宗第一八一頁），證人即原騏銘公司總務暨宮城公司名義負責人丁○○於檢
  察官偵查時證稱：甘先生、海鋒、迎旭山莊為被告收取（參見前揭偵查卷宗第一二
  八頁背面）、於本院訊問時證稱：能確定的是附表二編號甘先生、編號海鋒為
  被告收取（參見本院九十年七月二十四日訊問筆錄），且附表二所示之九筆工程款
  ，其中編號、、，告訴人根本不知金額若干，則該等工程款是否確屬存在？
  被告是否曾收取？已非無疑。是以，此部分要屬民事糾紛，與刑法侵占罪之構成要
  件不合。此外，復查無其他積極證據足資認定被告有為侵占之犯行，不能證明被告
  犯罪，惟公訴人認此部分與前揭論罪科刑之背信罪部分，有牽連犯裁判上一罪關係
  ，爰不另為無罪之諭知。
據上論斷，應依刑事訴訟法第二百九十九條第一項前段，刑法第二條第一項前段、第
五十六條、第三百四十二條第一項、第四十一條第一項前段，罰金罰鍰提高標準條例
第一條前段、第二條，判決如主文。
本案經檢察官陳文哲到庭執行職務
中        華        民        國    九十    年    十一    月    十五    日
                              臺灣士林地方法院刑事第四庭
                                          法  官
如不服本判決，應於判決送達後十日內向本院提出上訴狀。
附錄本案論罪科刑法條全文：
刑法第三百四十二條第一項
為他人處理事務，意圖為自己或第三人不法之利益或損害本人之利益，而為違背其任
務之行為，致生損害於本人之財產或其他利益者，處五年以下有期徒刑、拘役或科或
併科一千元以下罰金。
附表一：
達欣工程：中南海工地
中泰建設：大觀樓、觀景樓、岳陽樓、典藏大直
太子建設：太子天母、太子鎮、太子研究院、太子南崁、太子環泥大樓
興亞建設：汐止工地
國棟建設：傅先生宅
僑力：胡宅
億承工程：太子天母
家祺建設：三民路工地
附表二：
編號   客戶名稱          金額（元）
     甘先生            87000
     富陽街劉小姐      48000
     太子鎮            145000
     新竹海鋒          177450
     國棟建設傅宅      不詳
     內湖葉宅          25000
     羅斯福路王宅      25000
     北投同德街林宅    不詳
     迎旭山莊沈宅      不詳


司法院資訊處製作；財團法人民間司法改革基金會備份。
